臺灣高等法院臺南分院刑事判決　　96年度上重更(二)字第73號
上　訴　人
即　被　告　甲○○
選任辯護人　查名邦　律師
上列上訴人即被告因殺人案件，不服臺灣臺南地方法院94年重訴
字第26號中華民國95年 4月27日第一審判決（起訴案號：臺灣臺
南地方法院檢察署94年偵字第 11553號），提起上訴，判決後，
經最高法院第二次發回更審，本院判決如下：
    主  文
原判決撤銷。
甲○○殺人，處有期徒刑拾伍年。水果刀壹把沒收。
    事  實
一、甲○○已經結婚，惟自民國（下同）93年7、8月間與妻子處
    在分居狀態，其於93年 3月間，另結識女子陳淑貞，並於94
    年 7月起同居。甲○○與陳信瑋係國中及高職同學，且為相
    交多年好友，93年 4月間，甲○○即介紹當時初認識女友陳
    淑貞，與陳信瑋認識，詎陳信瑋於94年 3月間，結束與前女
    友趙彩如戀情後，竟開始追求陳淑貞。甲○○於94年 4月間
    ，即知道陳淑貞另與陳信瑋交往，直至94年 8月間，陳淑貞
    向甲○○表明，欲離開甲○○轉與陳信瑋交往，甲○○即表
    示陳淑貞可跟任何人交往，只有陳信瑋不可以。甲○○對於
    陳信瑋與陳淑貞交往，心中多所不滿。嗣於94年 9月11日下
    午，陳淑貞收到陳信瑋邀約出遊時，再與甲○○提及欲與陳
    信瑋交往，甲○○傷心落淚，陳淑貞安慰甲○○後，仍與陳
    信瑋外出，回來後再與甲○○共進晚餐。又94年 9月12日凌
    晨 1時30分許，甲○○駕駛ＤＦＰ─二七五號機車，前往臺
    南縣佳里鎮蚶寮里75號之3陳信瑋住處前，於同日2時許到達
    ，甲○○以所有0000000000號行動電話，撥打陳
    信瑋所有0000000000號行動電話，聯絡陳信瑋出
    門，在陳信緯住處附近雞舍旁馬路上談判，二人於同日凌晨
    3 時30分許，談判破裂後，甲○○竟基於殺人故意，自其上
    開ＤＦＰ─二七五號機車內，取出其所有，原已放置在機車
    內水果刀一把，朝陳信瑋刺殺九刀，致陳信瑋受有右額頂穿
    刺切割傷一處、左頸部穿刺切割傷一處、左胸部穿刺傷三處
    、右背部穿刺切割傷一處、左上臂後部穿刺切割傷一處、左
    手掌外側部穿刺切割傷一處、左手尾指及無名指穿刺刀割傷
    一處（防禦傷）等傷害，陳信瑋並倒臥在馬路上，甲○○且
    將陳信瑋拖到雞舍門口裡面才離開，陳信瑋所受傷害，其中
    左胸部一處穿刺傷，從左胸穿過左肋骨、貫穿心臟、左肺動
    脈至左肺，造成左血胸，積血量約五百西西，使陳信瑋因多
    重銳器傷，於同日 5時30分許，經其鄰人告知其母親乙○○
    ，乙○○打電話叫救護車並報警，然於送醫途中陳信瑋不幸
    死亡。
二、甲○○行兇後，為誘導警方辦案，遂將陳信瑋隨身攜帶霹靂
    腰包一個（內有行動電話一枝、 IPAD 隨身聽一台、小錢包
    一個及皮包一只等物）取走，並於同日凌晨3時38分至4時17
    分止，分別以陳信瑋行動電話各撥簡訊予陳信瑋前女友趙彩
    如、甲○○及陳淑貞，企圖為自己脫罪，隨即將兇刀、陳信
    瑋霹靂腰包及其內物品，沿途丟棄。嗣於94年 9月12日上午
    11時40分許，在臺南縣永康市○○街55號 12樓之3，經警將
    甲○○拘提到案，並帶同甲○○於94年9月12日下午4時20分
    許，在台南縣安定鄉新吉村公親寮北橋南邊水溝旁樹叢，起
    獲被害人陳信瑋所有霹靂腰包一個（內有IPAD隨身聽一台、
    小錢包一個、新台幣廿九元）。又於同日下午4時50分許，
    在台南縣永康市○○○路 529號旁空地，起獲被害人陳信瑋
    皮包一只（內有陳信瑋駕照一張、健保卡一張、金融卡三張
    ）。
三、案經臺南縣警察局佳里分局報請臺灣臺南地方法院檢察署檢
    察官偵查起訴。
    理  由
一、認定犯罪事實所憑之證據及理由
（一）按被告以外之人，於審判外之陳述，雖不符刑事訴訟法第
      159條之1至之4規定，而經當事人於審判程序同意作為為
      證據，法院審酌該言詞陳述或書面陳述作成時之情況，認
      為適當者，亦得為證據，刑事訴訟法第159條之5第1項，
      定有明文。查被害人陳信瑋之母親即證人乙○○於警訊供
      述筆錄，雖屬被告以外之人於審判外陳述，然其經鄰人告
      知其子陳信瑋倒臥血泊，乃打電話叫救護車，並報警處理
      ，此為其就親身所經歷事實之陳述，而被害人陳信瑋確經
      被告殺傷後，經救護車送醫，於途中不治死亡，足見證人
      乙○○警訊供述，依其作成情況，顯係出於任意性供述，
      復經被告於原審及本院審理時，均同意作為證據。依上規
      定，本院認證人乙○○警訊供述，應有證據能力，合先說
      明。
（二）被告甲○○於上揭時地，殺害陳信瑋及事後故佈疑陣等情
      ，迭據上訴人即被告於原審及本院坦承不諱，又被告犯案
      後，利用陳信瑋行動電話撥打簡訊給趙彩如、陳淑貞及被
      告等情，亦有陳信瑋行動電話通話紀錄扣案可憑。而被告
      與陳淑貞、陳信瑋間三角關係之交往經過，復經證人陳淑
      貞於原審到場證述明確。又被害人陳信瑋因倒臥血泊，鄰
      人於案發當日上午五時卅分許發現，告知其母親乙○○，
      由乙○○打電話叫救護車，並報警處理，此經證人乙○○
      於警詢陳述甚詳。被害人陳信瑋全身有九處刀刺割傷，致
      死創傷為左胸部穿刺傷三處，從左胸穿過左助骨，貫穿心
      臟，左肺動脈至左肺，造成左血胸，積血量約五百西西，
      使陳信瑋因多重銳器傷，送醫途中死亡，有勘驗筆錄、相
      驗照片及解剖照片、法醫研究所醫鑑字第1639號鑑定書
      及相驗屍體證明書在卷可按。另警方在現場採得血跡，與
      從陳信瑋眼鏡、手鍊上血跡，與被告手環上取得血跡進行
      DNA比對，發現各項血跡均與陳信瑋DNA型別相同，顯見被
      告自白與事實相符，自可採為證據，是本件被害人陳信瑋
      ，係遭被告以尖刀刺殺身亡，應可認定。
（三）參酌證人陳淑貞於原審供稱，伊於案發前 1日下午，接到
      被害人陳信瑋邀約，伊乃向被告表明欲與陳信瑋交往，被
      告聽後，曾難過掉眼淚，伊在安慰完被告後，即應被害人
      陳信瑋之約，共同出遊至當日晚餐前，始返回與被告共進
      晚餐等語。被告在身受同居女友與好朋友背叛情形下，猶
      強壓怒火，在與證人陳淑貞吃完晚餐後，即要證人陳淑貞
      早點休息，而被告自己卻在當夜1點30分許，自台南縣永
      康市駕駛機車，前往台南縣佳里找被害人陳信瑋談判，最
      後於談判破裂後，在盛怒之下，竟憤而持刀刺殺被害人陳
      信瑋，其殺人之動機及犯意均堪認定。
二、對於被告及指定辯護人辯解本院之判斷
（一）被告及指定辯護人辯解要旨
      均辯稱：被告行為當時，有精神耗弱情形云云。
（二）不採的理由
    1.被告經原審送往嘉南療養院，接受精神鑑定結果認為：雖
      被告表示案發前曾有飲酒，但以被告對案情經過人時地，
      均可清楚描述，時序無誤，且無意識混沌或不知所為情形
      ；且案發前，被告尚可自行騎機車，從台南到佳里，並於
      犯案後，以相當複雜方式，企圖脫罪，顯見被告作案時，
      意識清醒，雖其犯行，多少受到上述壓力，及與死者陳信
      瑋談判當時，互動情境而致情緒失控，暨可能部分因飲酒
      ，導致自我控制力降低，惟就現有資料判斷，甲○○就其
      犯行當時，對外界知覺理會（辨識）能力與行為之自我控
      制能力，均未達於心神喪失或精神耗弱程度等情，有嘉南
      療養院95年4月18日嘉南般字第0950001808號函附精神鑑
      定報告書在卷可憑。本院認該鑑定報告，關於被告在本件
      案發經過描述及推論，均甚合於情理，並無不可採情形。
      況被告於本院上訴審及更一、更二審開庭時答話均甚為正
      常，與常人無異。由此可見，所謂被告於行為時，有精神
      耗弱情形，純屬避就之詞。又於本院更一審時，經再函請
      嘉南療養院，對上開鑑定報告書第八項，關於該院精神科
      就被告診斷為：「疑似環境適應障礙，併憂鬱情緒」等情
      釋明。經該院函覆稱：此係指被告於「案發後」，因被告
      犯下此大錯，所引發精神狀態，非指被告於本件犯行前，
      亦非指被告於本件犯案當時；又原鑑定報告認為，被告於
      犯案前，無精神疾病情事，犯案當時並未受到精神症狀影
      響，亦未受到酒精或精神作用等藥物影響，以被告於犯案
      前，尚可駕駛機車前往被害人住處，及可電話邀約被害人
      外出見面，並記得其當時與被害人交談內容，暨犯案後有
      意圖湮滅證據及逃亡行為。凡此，均足見被告犯案當時，
      其精神狀況，並未達於心神喪失或精神耗弱情事，有嘉南
      療養院95年9月27日嘉南般字第○九五○○○四七六七號
      函在卷可憑（詳更一卷44頁）。是被告於本件行兇經過，
      應無精神耗弱情形，堪可認定。被告辯護人上開辯解，自
      無可採。
    2.被告行為後，94年2月2日修正公布之刑法，業於95年7月1
      日施行。修正後刑法第2條第1項規定：「行為後法律有變
      更者，適用行為時之法律。但行為後之法律有利於行為人
      者，適用最有利於行為人之法律」。所謂法律有變更，係
      指實體法而言，即犯罪成立要件及其處罰效果之內容作修
      正或廢止而言，解釋上，有關犯罪之法定要件及刑罰之內
      容，乃至於刑罰之加重減輕事由，一旦發生變動，均與法
      律變更相符。查修正前刑法第19條規定：「心神喪失人之
      行為不罰。精神耗弱人之行為得減輕其刑。」又通說認為
      刑法上之心神喪失與精神耗弱，應依行為時精神障礙程度
      之強弱而定，如行為時之精神，對於外界事物全然缺乏知
      覺理會及判斷作用，而無自由決定意思之能力者，為心神
      喪失，如此項能力並非完全喪失，僅較普通人之平均程度
      顯然減退者，則為精神耗弱（最高法院26年渝上字第237
      號判例參照）。修正後刑法第19條則規定：「行為時因精
      神障礙或其他心智缺陷，致不能辨別其行為之違法性或欠
      缺依其辨識而行為之能力者，不罰。行為時因前項之原因
      ，致其辨識行為違法或依其辨識而行為之能力，顯著減低
      者，得減輕其刑。前二項規定，於因故意或過失自行招致
      者，不適用之。」被告於本件犯行時，並無精神耗弱之情
      形，無從依修正前刑法第19條第2項之規定減輕其刑，已
      如前述。又從前述鑑定報告認為被告於犯案前，無精神疾
      病情事，犯案當時並未受到精神症狀影響，亦未受到酒精
      或精神作用等藥物影響以觀，再參酌被告於犯案前，尚可
      駕駛機車前往被害人住處，及可電話邀約被害人外出見面
      ，並記得其當時與被害人交談內容，暨犯案後有意圖湮滅
      證據及逃亡行為等一切情況，應足認被告行為時並無因精
      神障礙或其他心智缺陷，致不能辨別其行為之違法性或欠
      缺依其辨識而行為之能力；亦無因前述之原因，致其辨識
      行為違法或依其辨識而行為之能力，顯著減低之情形，從
      而被告亦無從依修正後刑法第19條第2項之規定減輕其刑
      。
    3.綜上所述，本件被告因三角戀情，情人陳淑貞擬與好友陳
      信瑋雙宿雙飛，被告怒火難抑，利用深夜，找被害人談判
      ，並於談判破時，以尖刀刺殺被害人九刀，其中刺入被害
      人左胸三刀，貫穿心臟，左肺動脈至左肺，足見被告案發
      當時下手甚重，殺意甚堅。被告所辯，為卸責之詞，不足
      採信。本件被告殺人犯行，事證明確，堪以認定。
三、論罪科刑之理由
（一）核被告所為，係犯刑法第271條第1項殺人罪。被告殺人後
      取被害人陳信瑋物品，沿途丟棄，旨在故佈疑陣，對於被
      害人陳信瑋所有物品，並無不法所有意圖，此部分行為，
      尚難另論竊盜或強盜罪名，併此敘明。
（二）審酌被告與被害人陳信瑋為多年好友，被害人陳信瑋，明
      知證人陳淑貞係好友甲○○已結識在前，且與好友甲○○
      正同居中，被害人陳信瑋竟橫刀奪愛，仍追求好友甲○○
      女友，而造成被告甲○○心結，甲○○在身處三角戀情，
      未能妥善處理，於深夜找被害人陳信瑋談判，在談判破裂
      後，竟持水果刀刺殺被害人陳信瑋要害，致被害人陳信瑋
      死亡，又被告於奪走好友性命後，迄今仍未與被害人陳信
      瑋家屬達成賠償合意，亦未見被告有積極彌補動作，惟被
      告犯後坦承犯行，良知未泯等一切情狀，量處如主文所示
      之刑，以昭炯戒。
（三）被告行兇用水果刀一把，雖未扣案，然係屬被告所有，且
      供被告本件殺人所用，爰依刑法第38條第1項第2款規定，
      併予宣告沒收。另被告其行兇時所穿著衣褲及鞋子，此為
      被告日常必備用品，尚難認係供被告犯罪所用，其餘扣案
      物品，則均屬被害人陳信瑋所有，均非被告所有，核與刑
      法沒收要件不符，爰不為沒收諭知，併此說明。
三、撤銷原判決之理由
（一）原判決事實欄內先記載：「94年9月12日凌晨2時30分許，
      甲○○駕駛機車，並攜帶水果刀一把，前往陳信瑋住處前
      ，以行動電話，聯絡陳信瑋出門，在陳信瑋住處附近雞舍
      談判，二人於同日凌晨3時30分許談判破裂，甲○○竟基
      於殺人故意，自機車內取出，原已放置之水果刀，朝陳信
      瑋刺殺九刀」等情。顯認定被告係與被害人陳信瑋談判破
      裂後，始萌殺意，而再取出原放在機車內水果刀，刺殺被
      害人陳信瑋；然原判決理由欄則說明：「倘若非被告身藏
      尖刀，且乘被害人陳信瑋不備之際，瞬間出手，襲擊被害
      人要害，足見被告在刺殺陳信瑋前，實已具殺人動機及具
      體刺激，顯見被告前往找陳信瑋談判時，即有不排除殺害
      陳信瑋準備，被告謂其無預謀，難以採信」等情。對於被
      告萌生殺人犯意時點認定，先後不一，致有關被告殺人事
      實之認定，與理由說明，並不一致，而有理由矛盾之違背
      法令。
（二）被告甲○○駕駛機車前往陳信瑋住處之時間為凌晨1時30
      分，凌晨2時到達，談判地點在陳信緯住處附近雞舍旁馬
      路上，被告於刺殺陳信瑋後，將倒臥在地上之陳信瑋拖到
      雞舍門口裡面才離開，原審判決就前述各事實與之為相異
      之認定，亦有未洽。
四、適用法律
（一）刑事訴訟法第369條第1項前段、第364條、第299條第1項
      前段。
（二）刑法第271條第1項、第38條第1項第2款。
據上論結，應依刑事訴訟法第368條。
本案經檢察官吳忠賢到庭執行職務。
中　　華　　民　　國　　96　　年　　5 　　月　　23　　日
                  刑事第三庭    審判長法　官  陳義仲
                                      法　官  宋明蒼
                                      法　官  蔡勝雄
以上正本證明與原本無異。
如不服本判決，應於收受本判決後十日內向本院提出上訴書狀。
其未敘述上訴理由者並得於提起上訴後十日內向本院補提理由書
狀（均須按他造當事人之人數附繕本）「切勿逕送上級法院」。
　　　　　　　　　　　　　　　　　　　書記官  汪姿秀
中　　華　　民　　國　　96　　年　　5 　　月　　24　　日
附錄本案論罪科刑法條：
中華民國刑法第271條第1項
（普通殺人罪）
殺人者，處死刑、無期徒刑或 10 年以上有期徒刑。
